臺灣高等法院刑事判決
110年度上訴字第725號
上  訴  人  臺灣桃園地方檢察署檢察官 
被      告  王升亨


上列上訴人因被告毒品危害防制條例案件，不服臺灣桃園地方法
院109年度審訴字第1057號，中華民國110年3月10日第一審判決
（起訴案號：臺灣桃園地方檢察署109年度毒偵字第383號），提
起上訴，本院判決如下：
    主  文
上訴駁回。
    理  由
一、公訴意旨略以：被告甲○○基於施用第一級及第二級毒品之犯
    意，分別於民國108年11月14日上午11時為警採尿時起回溯2
    6小時內之某時，在桃園市龍潭區國軍桃園總醫院，以針筒
    注射方式，施用第一級毒品海洛因1次；復於108年11月11日
    下午3時許，在桃園市龍潭區國軍桃園總醫院廁所內，以將
    甲基安非他命置入玻璃球燒烤吸食其煙霧之方式，施用第二
    級毒品甲基安非他命1次。因認被告涉犯毒品危害防制條例
    第10條第1項、第2項之施用第一級毒品、第二級毒品等罪嫌
    等語。
二、刑事訴訟法第303 條第1 款規定，案件有起訴之程序違背規
     定之情形者，應諭知不受理之判決。此所稱之起訴之程序
    違背規定，係指檢察官提起公訴之訴訟行為於程序上有違法
    律之規定而言。而提起公訴之訴訟行為是否於程序上有違法
    律規定，原則上，雖以起訴時所存在之事項及法律規定為判
    斷，惟檢察官起訴後始發生之情事變更事由，致法院不能為
    實體審理及判決者，亦屬「起訴之程序違背規定」。
三、又施用第一級、第二級毒品，為非法行為，毒品危害防制條
    例第10條設有處罰之規定，凡施用第一級、第二級毒品者，
    本應科以刑罰，惟施用毒品者，實具「病患」特質，基於刑
    事政策，對合於一定條件之毒品施用者，依同條例第20條規
    定，先施予觀察、勒戒或強制戒治之保安處分。而109年7月
    15日修正施行之毒品危害防制條例第20條第3項規定，犯施
    用第一級、第二級毒品罪於觀察、勒戒或強制戒治執行完畢
    釋放後，3年後始再犯者，均應適用同條例第20條第1項、第
    2項之規定，亦即與初犯者處遇相同，應先觀察、勒戒或強
    制戒治，不得逕行追訴處罰。其修法理由指出：施用毒品者
    具「病患性犯人」之特質，並參諸世界各國之醫療經驗及醫
    學界之共識，咸認施用毒品成癮者，其心癮甚難戒除，如觀
    察、勒戒或強制戒治執行完畢釋放後，3年後始再有施用第
    一級、第二級毒品之行為者，足見其有戒除毒癮之可能，宜
    再採以觀察、勒戒方式戒除其身癮及以強制戒治方式戒除其
    心癮之措施，為能放寬觀察、勒戒或強制戒治制度之適用時
    機，以協助施用者戒除毒癮，爰修正第3項。同條例第23條
    第2項亦配合修正為「觀察、勒戒或強制戒治執行完畢釋放
    後，3年內再犯第10條之罪者，檢察官或少年法院（地方法
    院少年法庭）應依法追訴或裁定交付審理」，可知本次修法
    對於施用毒品者施以觀察勒戒、強制戒治，或依法追訴（或
    裁定交付審理）之適用範圍，係確立初犯為具「病患性犯人
    」之特質，應先經一完整之醫療處置，3年內再犯者應依法
    追訴（或裁定交付審理），3年後再犯者則先行裁定觀察、
    勒戒。最高法院109年度台上字第3240號判決為此指出：參
    諸觀察勒戒等治療處置，乃結合醫師、觀護人、社工心理諮
    商等不同領域之專業人員參與之保安處分措施，目的除在戒
    除施用毒品者身癮、心癮之措施外，並企圖重新塑造生活紀
    律，改變其病態行為，與刑罰之執行並不相同，無法以刑罰
    補充或替代醫療處置之特性；從而，3犯以上如距最近1次觀
    察、勒戒或強制戒治執行完畢釋放後，已逾3年者，其間縱
    經判刑、執行，究與觀察勒戒或強制戒治已經完整之治療療
    程不同，無法補充或替代上開之醫療處置，均應再予觀察勒
    戒之機會，方為適法。是則，施用第一級、第二級毒品犯行
    ，倘為「初犯」或經觀察、勒戒或強制戒治執行完畢釋放後
    「3年後再犯」，依修正毒品危害防制條例第20條第1項、第
    3項規定，應由檢察官聲請法院裁定將施用毒品者送觀察、
    勒戒。準此，如施用毒品者事實上未曾接受觀察、勒戒處遇
    ，或無等同接受觀察、勒戒處遇之情，即使附命緩起訴經撤
    銷，法律既無明文規定檢察官應就上開其他施用第一級、第
    二級毒品犯行直接起訴，基於行為人受觀察、勒戒處遇權益
    之維護，並遵守正當法律程序，自應為有利於施用毒品者之
    解釋，仍應由檢察官聲請法院裁定送觀察、勒戒，尚不得逕
    行對施用毒品者起訴處罰。
四、又毒品危害防制條例第24條第1項規定「附命完成戒癮治療
    之緩起訴處分」(下稱「附命緩起訴」）程序（109年1月15 
    日修正公布之同條項規定，尚未施行），依現行實務見解，
    犯同條例第10條第1項、第2項之施用第一級或第二級毒品罪
    者，如已完成「附命緩起訴」之戒癮治療，事實上已接受等
    同「觀察、勒戒或強制戒治」執行完畢釋放之處遇，則如於
    同條例第23條第2項所定「3年」内，再犯施用第一級或第二
    級毒品罪，顯現其再犯率甚高，原規劃之「附命緩起訴」完
    成戒癮治療制度功能無法發揮成效，已無再次接受「觀察、
    勒戒或強制戒治」處遇之必要，自應依該條例第23條第2項
    規定之相同法理，逕行追訴（提起公訴或聲請簡易判決處刑
    ），而無再依該條例第20條第1項重行聲請觀察、勒戒或強
    制戒治之必要，且此經「附命緩起訴」，應以經「附命緩起
    訴」並「完成戒癮治療」後，起算該「3年」内再犯之期間
    （最高法院109年度台非字第76號、第77號判決意旨參照)。
    參酌毒品危害防制條例第20條之立法理由，施用毒品者未完
    成「附命緩起訴」之戒癮治療，緩起訴處分後經撤銷，其緩
    起訴處分並未完成，自不得解為等同「觀察、勒戒」之處遇
    已完成，即不得認其事實上已接受等同「觀察、勒戒或強制
    戒治」執行完畢釋放之處遇，自無從依此起算3 年之再犯期
    間。　　
五、經查：
　㈠被告前因施用毒品案件，經原法院以94年度毒聲字第1687號
    裁定送觀察、勒戒後，認有繼續施用毒品之傾向，經同院以
    95年度毒聲字第451 號裁定令入戒治處所施以強制戒治，於
    96年1 月19日停止處分出所，該案並經臺灣桃園地方檢察署
    （下稱桃園地檢署）檢察官以96戒毒偵字第25號為不起訴處
    分確定，有本院被告前案紀錄表1份在卷可查。因此，被告
    於上開公訴意旨所示之時、地，為本案施用第一級、第二級
    毒品犯行，顯與其最近1 次因施用毒品而經觀察、勒戒及強
    制戒治執行完畢釋放之96年1 月19日相距已逾3 年，依前述
    規定及說明，本案即應再予觀察、勒戒或強制戒治，尚不得
    逕行對施用毒品者起訴處罰。
　㈡又被告前因施用毒品案件，經桃園地檢署以108年度毒偵字第
    1588號為緩起訴處分確定（履行期間自108年9月11日起至11
    0年2月10日止），惟於上開履行期間之109年6月3日緩起訴
    處分遭撤銷，亦有本院被告前案紀錄表在卷足憑，揆諸上揭
    判決意旨及說明，被告緩起訴處分履行並未完成，自不得解
    為等同「觀察、勒戒」之處遇已完成，即不得認其事實上已
    接受等同「觀察、勒戒或強制戒治」執行完畢釋放之處遇。
　㈢本案被告被訴施用毒品之時間分別為108年11月14日上午11時
    為警採尿時往前回溯26小時內某時、108年11月11日下午3時
    許，距其最近1次強制戒治執行完畢即96年1月19日，已逾3
    年，縱被告前曾因犯施用毒品罪，經起訴、判刑、執行，或
    經檢察官為附命完成戒癮治療緩起訴處分確定而未完成戒癮
    治療，本案仍應依修正後之毒品危害防制條例第20條第3項
    、現行第24條等規定，由檢察官基於一次性之整體規劃而重
    啟處遇程序，視被告之個案情形，是否適合觀察、勒戒或強
    制戒治，或給予被告附命完成戒癮治療緩起訴處分之機會。
    雖檢察官前依修正前毒品危害防制條例規定提起公訴，起訴
    程序固未違背當時之規定，然依新修正之毒品危害防制條例
    規定，本案已不得起訴，屬情事變更，本案起訴程序違背規
    定，且無從補正，應不經言詞辯論，逕為諭知不受理之判決
    。
六、原審同此認定，以被告本案施用毒品犯行時間，與其最近1
    次因施用毒品而經強制戒治執行完畢相距已逾3 年，而依上
    揭規定與說明，諭知公訴不受理，核無不合。檢察官上訴意
    旨略以：「毒品危害防制條例於97年4月30日修正後，對於
    進入司法程序之戒癮治療方式，採取『觀察、勒戒或強制戒
    治』及『附命緩起訴』雙軌制，其目的在給予施用毒品者戒毒
    自新機會。被告既同意參加戒癮治療，由檢察官採行『附命
    緩起訴』方式，此後『附命緩起訴』經撤銷，自不能再改採『觀
    察、勒戒或強制戒治』方式，重啟處遇程序。是該條例第24
    條乃一般刑事訴訟程序之例外規定，屬刑事訴訟法第1條第1
    項規定之『其他法律所定之訴訟程序』。該條第2項規定已明
    示施用毒品案件於撤銷緩起訴處分後之法律效果為『依法追
    訴』，此乃因被告事實上已接受等同『觀察、勒戒』之處遇，
    自應由檢察官逕行起訴，原判決以上開理由逕諭知不受理判
    決，自有未洽」等語。然查，原審已敘明被告甲○○於上開施
    用毒品之時間前，曾經原法院以94年度毒聲字第1687號裁定
    送觀察、勒戒後，認有繼續施用毒品之傾向，經同院以95年
    度毒聲字第451 號裁定令入戒治處所施以強制戒治，於96年
    1 月19日停止處分出所，該案並經桃園地檢署檢察官以96戒
    毒偵字第25號為不起訴處分確定。因此，被告本案施用第一
    級、第二級毒品犯行，顯與其最近1 次因施用毒品而經觀察
    、勒戒及強制戒治執行完畢釋放之96年1 月19日相距已逾3 
    年，縱被告前曾因犯施用毒品罪，經起訴、判刑、執行，或
    經檢察官為附命完成戒癮治療緩起訴處分確定而未完成戒癮
    治療，揆諸前揭規定及說明，本案仍應依修正後之毒品危害
    防制條例第20條第3項、現行第24條等規定，由檢察官基於
    一次性之整體規劃而重啟處遇程序，視被告之個案情形，是
    否適合觀察、勒戒或強制戒治，或給予被告附命完成戒癮治
    療緩起訴處分之機會。檢察官逕予提起公訴，法院無從替代
    檢察官為上開合義務性之裁量處遇，應認本件起訴程序違背
    規定，且無從補正，爰不經言詞辯論，逕為諭知不受理之判
    決。經核原審認事用法並無違誤，檢察官就本件犯行自得依
    職權決定聲請觀察、勒戒或戒癮治療，不因案件繫屬在本次
    毒品危害防制條例修法施行前、後而異，上訴為無理由，應
    予駁回，且不經言詞辯論為之。
據上論斷，應依刑事訴訟法第368條、第372條，判決如主文。
中　　華　　民　　國　　110 　年　　3 　　月　　10　　日
　　　　　　　　　刑事第二十庭  審判長法　官  王復生
　　　　　　　　　　　　　　　　　　　法  官  遲中慧
　　　　　　　　　　　　　　　　　　　法  官  蕭世昌
以上正本證明與原本無異。
施用第二級毒品部分不得上訴。
施用第一級毒品部分如不服本判決，應於收受送達後20日內向本
院提出上訴書狀，其未敘述上訴之理由者並得於提起上訴後20日
內向本院補提理由書（均須按他造當事人之人數附繕本）「切勿
逕送上級法院」。
                                      書記官  吳建甫
中　　華　　民　　國　　110 　年　　3 　　月　　10　　日